最高法院刑事判決　　　　　　一○○年度台上字第六一六一號
上　訴　人　王鎮華
選任辯護人　林金鈴律師
上列上訴人因違反槍砲彈藥刀械管制條例案件，不服台灣高等法
院中華民國九十九年八月十一日第二審判決（九十九年度上訴字
第一七三四號，起訴案號：台灣板橋地方法院檢察署九十八年度
偵字第二三四○八號），提起上訴，本院判決如下：
    主  文
原判決及第一審關於持有空氣槍部分之判決均撤銷。
王鎮華未經許可，持有空氣槍，累犯，處有期徒刑壹年伍月，併
科罰金新台幣壹萬捌仟元，罰金如易服勞役，以新台幣壹仟元折
算壹日。扣案空氣槍壹把（槍枝管制編號：000000000
0號）沒收。
    理  由
本件原判決認定：上訴人王鎮華前因偽造有價證券案件，經台灣
高等法院台中分院以八十五年度上更(一)字第二七○號刑事判決判
處有期徒刑六年確定，另因違反槍砲彈藥刀械管制條例案件，經
台灣台中地方法院以八十七年度訴字第二五四七號刑事判決判處
有期徒刑三月確定，經入監接續執行，於民國九十一年十月八日
縮刑假釋出監，併付保護管束，至九十五年二月十八日假釋期滿
視為執行完畢。詎其猶不知悔改，竟基於未經許可，持有空氣槍
之犯意，於九十六年間某日，在（改制前，下同）台北縣三重市
重新橋下之跳蚤市場，以新台幣三、四千元之價格，向某真實姓
名不詳之成年人，購得以小型高壓氣體鋼瓶內氣體為發射動力，
具有殺傷力之空氣槍一把（槍枝管制編號：000000000
0號）後，即未經許可持有之。嗣於九十八年七月二十五日上午
七時四十五分許，在重新橋下跳蚤市場內，因擺設攤位問題，與
高義宏、郭銘修及張良全發生肢體衝突，竟基於傷害犯意，持上
開空氣槍射擊高義宏、郭銘修及張良全三人，致高義宏、郭銘修
及張良全受有傷害（所涉傷害罪嫌部分，已經第一審為不受理判
決確定），經警獲報前來處理，當場扣得上開具殺傷力之空氣槍
一把，始查知上情等情。係以上訴人對於前揭未經許可，持有空
氣槍之事實，業於第一審及原審坦承不諱，並有前揭空氣槍一把
扣案可佐。暨上開空氣槍，經送內政部警政署刑事警察局（下稱
刑事警察局）鑑定結果，認係以小型高壓氣體鋼瓶內氣體為發射
動力，測試結果，其發射彈丸單位面積動能為每平方公分十九焦
耳，有該局槍彈鑑定書足稽，以為論據。併敘明：關於殺傷力定
義：依司法院秘書長八十一年六月十一日秘台廳(二)字第○六九八
五號函釋示：殺傷力的標準為在最具威力的適當距離，以彈丸可
穿入人體皮肉層之動能為基準。二、殺傷力相關數據如下：(一)依
日本科學警察之研究結果，彈丸單位面積動能達二十焦耳／平方
公分，則足以穿入人體皮肉層。(二)本局（指刑事警察局）對活豬
射擊測試結果，彈丸單位面積動能達二十四焦耳／平方公分，則
足以穿入豬隻皮肉層。上開定義，可作為認定槍枝是否具殺傷力
之判斷依據。而上開日本科學警察之研究數據，於槍枝未持以射
擊他人時，固可作為判斷之參考，然於槍枝已用以射擊他人情形
，自應以實際射擊之客觀結果，作為認定之依據，不能單憑數據
，而棄客觀事實於不顧。至於彈丸單位面積動能達二十四焦耳／
平方公分，足以穿入豬隻皮肉層云云，因人皮究非豬皮，厚薄有
別，自不能執此而捨棄可穿入人體皮肉層之即成客觀事實作為對
人體具有殺傷力之認定標準。高義宏因上訴人持上開空氣槍射擊
受有左臉頰鋼珠貫穿傷，鋼珠卡於肌肉中，經手術取出，業經其
於偵查中結證甚明，且有台北縣立醫院九十八年七月二十五日出
具之驗傷診斷書一份可查，顯見以上開空氣槍射擊人體，足以穿
入人體皮肉層。上訴人於同日持槍另射擊張良全、郭銘修二人，
郭銘修於原審法院具結證稱：我被打到一槍，被打到脖子再到肩
膀，應該算擦傷，因為鐵珠子沒有卡在肉裡等語；張良全則證稱
：上訴人開槍距離約三步，我當時受傷有三個地方，頸部一個、
頭皮二個，頭部二個傷口是擦過，頸部是直接打中，有一點紅紅
的出血，此外，並有其二人診斷證明書可佐。經核張良全、郭銘
修二人之證述與所提診斷證明書之傷勢相符，應屬可信。是上訴
人持上開空氣槍射擊郭銘修一槍，子彈係自右頸部表皮擦過，再
自右肩擦過，均非直接射中，但已造成表皮擦傷甚明。至射擊張
良全三槍，其中二槍自其頭皮擦過，造成頭皮二公分撕裂傷，一
槍直接射中右頸部，造成○．八〤○．八公分之擦傷及皮下血腫
。射擊高義宏部分，鋼珠已貫穿臉頰，射擊張良全頸部部分，亦
造成頸部出血，均穿入人體皮肉層。凡此，足認前揭空氣槍已符
合最具威力之適當距離，以彈丸可穿入人體皮肉層之動能基準，
自具有殺傷力，屬於槍砲彈藥刀械管制條例第四條第一項第一款
所稱之空氣槍，依據同條例第五條規定，非經中央主管機關許可
，不得持有。核上訴人所為，係犯槍砲彈藥刀械管制條例第八條
第四項之未經許可，持有空氣槍罪。復以：上訴人有前揭所載前
科及執行紀錄，有前案紀錄表可按，其於有期徒刑執行完畢後五
年以內，故意再犯本件有期徒刑以上之罪，為累犯，應依刑法第
四十七條第一項規定，加重其刑。再以依據上訴人供述，扣案空
氣槍乃自跳蚤市場購入，依該槍之單位面積動能，並非屬重大殺
傷力槍枝，經考量上訴人客觀之犯行與主觀之惡性，認其犯罪情
狀亦屬顯可憫恕，尚有可憫恕之情，如科以最低度刑，仍嫌過重
，爰依刑法第五十九條規定，酌量減輕其刑，並先加重後減輕之
。因而維持第一審關於非法持有空氣槍部分，適用槍砲彈藥刀械
管制條例第八條第四項、刑法第十一條前段、第四十七條第一項
、第五十九條、第四十二條第三項前段，審酌上訴人未經許可，
持有空氣槍，對社會治安具有相當威脅，並斟酌其素行、生活狀
況、犯罪之動機、目的、手段等一切情狀，量處有期徒刑二年，
併科罰金新台幣二萬元，及諭知罰金易服勞役之折算標準；扣案
之空氣槍一把屬違禁物，不問屬於犯人與否，依刑法第三十八條
第一項第一款規定宣告沒收；並說明該空氣槍所擊發之鋼珠非屬
違禁物，又未據扣案，爰不予宣告沒收之判決，駁回上訴人在第
二審之上訴。經核其採證認事用法，除後述部分外，原無不合。
上訴意旨略以：(一)、其持有之空氣槍，不具殺傷力，原審竟依司
法院秘書長八十一年六月十一日秘台廳(二)字第○六九八五號函釋
，認屬於槍砲彈藥刀械管制條例第八條第四項之「空氣槍」，而
據以論罪科刑，即有判決不適用法則或適用不當之違背法令。(二)
、其於本案所為，應成立正當防衛，且防衛亦不過當（似指被訴
傷害，業經第一審判決公訴不受理確定部分）。(三)、原審雖依刑
法第五十九條規定減輕其刑，然對於上訴人之量刑猶不符比例原
則云云。惟按：(一)、事實之認定與證據之取捨，乃事實審法院之
職權，苟其事實之認定及證據之取捨，並不違背經驗法則與論理
法則，即不容任意指為違法而執為上訴第三審之理由。本件扣案
之空氣槍，具有殺傷力，已經原審敘述甚詳，並說明其認定之依
據，上訴意旨所為前揭指摘，係對於原判決已說明事項及屬原審
採證認事職權之適法行使，持憑己見而為不同之評價，且重為事
實之爭執，難認為有理由。又本件非法持有空氣槍之犯行，與正
當防衛無涉，此部分指摘亦顯無理由。(二)、關於刑之量定，係實
體法賦予法院得依職權裁量之事項，苟已以行為人之責任為基礎
，審酌刑法第五十七條各款所列事項而未逾越法律所規定之範圍
，或濫用其權限，即不得任意指摘為違法，以為第三審上訴之理
由。槍砲彈藥刀械管制條例第八條第四項之未經許可，持有空氣
槍罪，其法定本刑為「三年以上十年以下有期徒刑，併科新臺幣
七百萬元以下罰金」。原審如何依據前揭規定，就刑法第五十七
條各款所列事項，審酌上訴人之一切情狀，爰維持第一審依刑法
第四十七條第一項累犯規定加重其刑，再依刑法第五十九條規定
酌減其刑後，量處「有期徒刑二年，併科罰金新臺幣二萬元」，
已詳為說明（見原判決第六頁）。此乃事實審法院職權之適法行
使，並未逾越法律所規定之範圍，或濫用其權限。上訴意旨關於
量刑部分，任意指摘，亦不能認為有理由。然上訴人行為後，槍
砲彈藥刀械管制條例部分條文業於一○○年一月五日修正公布，
並於同年月七日生效，其第八條第六項增訂：「犯第一項、第二
項或第四項有關空氣槍之罪，其情節輕微者，得減輕其刑。」上
訴人所犯槍砲彈藥刀械管制條例第八條第四項之未經許可，持有
空氣槍罪，其情節輕微，此為原判決所確認之事實，經比較新舊
法，依刑法第二條第一項但書規定，自以適用新法對上訴人較為
有利。原判決未及比較適用，即屬無可維持。惟此部分違背法令
情形，尚不影響於事實之確定，本院可據為裁判。爰將原判決及
第一審關於持有空氣槍部分之判決均予撤銷。又上訴人所犯上開
之罪於依累犯規定加重其刑後，雖經依現行槍砲彈藥刀械管制條
例第八條第六項規定減輕其刑，縱處最低刑度仍嫌過重，亦如原
判決所述同一理由，適用刑法第五十九條規定酌予遞減其刑，改
判如主文第二項所示，並諭知罰金易服勞役之折算標準，扣案之
空氣槍一把，併依法沒收，以資適法。
據上論結，應依刑事訴訟法第三百九十七條、第三百九十八條第
一款、第三款，槍砲彈藥刀械管制條例第八條第四項、第六項，
刑法第十一條前段、第二條第一項但書、第四十七條第一項、第
五十九條、第四十二條第三項前段、第三十八條第一項第一款，
判決如主文。
中    華    民    國  一○○  年   十一   月    十    日
                      最高法院刑事第十二庭
                          審判長法官  陳  世  雄  
                                法官  張  祺  祥  
                                法官  宋      祺  
                                法官  惠  光  霞  
                                法官  周  盈  文  
本件正本證明與原本無異
                                      書  記  官  
中    華    民    國  一○○  年   十一   月   十四   日
                                                       s
附錄：本案論罪科刑法條
槍砲彈藥刀械管制條例第八條
未經許可，製造、販賣或運輸鋼筆槍、瓦斯槍、麻醉槍、獵槍、
空氣槍或第四條第一項第一款所定其他可發射金屬或子彈具有殺
傷力之各式槍砲者，處無期徒刑或五年以上有期徒刑，併科新台
幣一千萬元以下罰金。
未經許可，轉讓、出租或出借前項所列槍枝者，處五年以上有期
徒刑，併科新台幣一千萬元以下罰金。
意圖供自己或他人犯罪之用，而犯前二項之罪者，處無期徒刑或
七年以上有期徒刑，併科新台幣一千萬元以下罰金。
未經許可，持有、寄藏或意圖販賣而陳列第一項所列槍枝者，處
三年以上十年以下有期徒刑，併科新台幣七百萬元以下罰金。
第一項至第三項之未遂犯罰之。
犯第一項、第二項或第四項有關空氣槍之罪，其情節輕微者，得
減輕其刑。